【裁判字號】    95,訴,1111
【裁判日期】    951214
【裁判案由】    勞動檢查法
【裁判全文】
臺北高等行政法院判決
                                     95年度訴字第01111號
                              .
原      告  甲○○
被      告  行政院勞工委員會
代  表  人  李應元（主任委員）
訴訟代理人  乙○○
上列當事人間因勞動檢查法事件，原告不服行政院中華民國95年
1 月26日院臺訴字第0950080330號訴願決定，提起行政訴訟。本
院判決如下：
    主  文
原告之訴駁回。
訴訟費用由原告負擔。
    事  實
一、事實概要：
    原告民國（下同）78年畢業於臺北工專工業工程與管理科，
    依行為時技術人員任用條例規定任職臺北市政府勞工局技士
    ，該局於85年間報經被告以85年11月21日台85勞檢1字第
    142423號函核發原告督導勞動檢查之勞動檢查證。嗣臺北市
    政府勞工局於90年4月將原告調任該局勞動檢查處（以下簡
    稱北市勞檢處），該處於91年3月7日以北市勞檢人字第
    09130497900號函請被告依勞動檢查員遴用及訓練辦法（以
    下簡稱勞動檢查員遴用辦法）第2條第2項規定，核發原告勞
    動檢查證，經被告以91年3月26日勞檢1字第0910011527號書
    函（下稱系爭處分），請北市勞檢處對於原告是否符合發證
    規定再予酌處而否准所請，該處復於91年4 月3 日以北市勞
    檢人字第09130662600 號函請被告從寬解釋並核發原告勞動
    檢查證，經被告以91年4 月15日勞檢1 字第0910016639號書
    函請北市勞檢處依被告前開書函意旨查明，原告不服提起訴
    願，經行政院以院臺訴字第0910040303號訴願決定不受理。
    原告向本院提起行政訴訟，經本院以91年度訴字第3917號裁
    定駁回。原告復向最高行政法院提起抗告，經該院93年度裁
    字第216 號裁定將原裁定關於被告91年3 月26日勞檢1 字第
    0910011527號書函部分廢棄，其餘抗告駁回。案經本院更審
    判決訴願機關以原告逾期提起訴願，為不受理之決定，容有
    未當，應另為適法之決定。嗣再經行政院院臺訴字第
    0950080330號訴願決定駁回，原告乃向本院提起本件行政訴
    訟。
二、兩造聲明：
  (一)原告聲明求為判決：
    1.訴願決定及原處分均撤銷。
    2.被告應賠償原告自94年4 月12日起迄今未遴用勞動檢查員
      所造成之損失新台幣（下同）298,578元及按年息百分之
      5計算之利息。
    3.訴訟費用由被告負擔。
  (二)被告聲明求為判決：
    1.駁回原告之訴。
    2.訴訟費用由原告負擔。
三、兩造之爭點：原告是否符合勞動檢查法發給勞動檢查證之資
    格？
  (一)原告主張之理由：
    1.按憲法第18條及第86條規定，人民有應考試服公職之權，
      乃憲法規定保障具有公務人員資格或專門職業及技術人員
      執業資格者依法考選、銓定，然該如何考選、銓定及任用
      ，則以法律定之。根據本國之公務人員任用資格，除公務
      人員任用法（以下簡稱任用法）第9 條第1 項，可分為依
      法考試及格、依法銓敘合格、依法升等合格者；同法第34
      條規定：「經高等考試、普通考試或特種考試及格之專門
      職業及技術人員轉任公務人員，另以法律定之。」、「專
      門職業及技術人員轉任公務人員條例（以下簡稱轉任條例
      ）」授權規定則因應而生。該等任用資格除非法律另有規
      定（如轉任條例第2條第2項規定，前項所稱考試及格者，
      不包括檢覈及格人員。），乃規範成為公務人員之門檻，
      若具備者當可成為公務人員，此亦憲法第18條規定之意旨
      。成為公務人員之後，其所享有之公務人員之待遇、升遷
      、福利措施…等應為相同（如任用法第7條及第9條之規定
      ），符合憲法「平等原則」，故初任為公務人員者依任用
      法第13條、轉任條例第9條（本條例未規定事項，適用公
      務人員任用法、公務人員陞遷法及其他有關法律之規定。
      ）之規定，相當考試及格等第取得相當之職等（如高等考
      試之三級考試或特種考試之三等考試及格者，取得薦任第
      六職等任用資格；普通考試或特種考試之四等考試及格者
      ，取得委任第三職等任用資格。），其任用上並無差異，
      僅其轉任限制之差異而已。各機關對組織法規所定之職務
      ，應賦予一定範圍之工作項目、適當之工作量及明確之工
      作權責，並訂定職務說明書，以為該職務人員工作指派及
      考核之依據，且依職系說明書歸入適當之職糸，列表送銓
      敘部核備。（任用法第7條、第8條及職務歸系辦法第2條
      參照）故凡依法初任或銓敘在案之公務人員，符合職系及
      職務說明書及機關需求送銓敘部銓審通過即可任用，並未
      再有其他限制。準此，公務人員任用銓審機關為銓敘部，
      若法律授權目的事業主管機關就其主管法令訂定特殊遴用
      規定之行政命令，是否可逾越任用資格（如勞動檢查法第
      8條規定：「勞動檢查員之任用，除適用公務人員有關法
      令之規定外，其遴用標準由中央主管機關定之。」，該授
      權規定是否可因特殊規定而否決任用檢查員之資格）？應
      有甲、乙兩說：
      甲說，認為法令既已規定任用，除適合公務人員有關法令
      之規定外，其遴用標準由中央主管機關定之，則關於遴用
      規定應可排除任用法相關之規定，適用該特殊之規定；
      乙說，認為雖法令規定，除適合公務人員有關法令之規定
      外，其遴用標準由中央主管機關定之，其義乃授權中央主
      管機關訂定適合公務人員資格以外之規定，如應事前接受
      檢查員訓練，方能執行勞動檢查者；
      又如未具備公務人員資格者（如約僱人員、派用人員）應
      具備碩士資格方能取得勞動檢查證，而非排除已任公務員
      資格者，因為：
      (1)為事權統一，公務人員任用主管機關為銓敘部，則有
        關任用之規定不應再由其他機關決定，即便有特殊規定
        ，亦應協商主管機關定之，否則將侵犯主管機關之權責
        。但從銓敘部89年11月10日89銓4字第1962994號函關於
        「各類專業法律涉及公務人員任用法律條文彙整表」及
        「各類專業法律涉及公務人員任用法律條文（職業證書
        、執業執照等）彙整表」中，並無被告主管勞動檢查法
        有關勞動檢查員任、遴用資格條件限縮之規定。
      (2)目的事業主管機關雖有解釋之權利，惟其解釋應不違反
        法律或立法原意，否則將令人民無法適從。
      (3)雖授權目的事業主管機關訂定遴用標準，但其標準僅為
        法律授權，為行政命令之位階，怎可逾越任用法之法律
        位階？倘可恣意而為，則主管機關於適用法律時，雖與
        之無關業務卻需注意任一目的事業主管機關之行政命令
        ，則人民何所適從？「法律保留原則」將蕩然無存。
      (4)主管機關依法銓敘通過任用人員，但目的事業主管機關
        卻不通過該遴用標準，則該公務人員無法執行職務說明
        書所列之工作，則當事人將何所適從？
    2.原告於87年2 月27日通過86年專門職業及技術人員高等考
      試，並依據任用法第34條暨轉任條例第3-5 條及第9 條之
      規定，於特種考試（工業安全技師）及格，並領有執照後
      ，實際從事相當之專門職業或技術職務二年以上，成績優
      良由委任五職等轉任薦任第六職等職務。其任用業經銓敘
      在案，其待遇、升遷、福利措施…等均與高考三級完全相
      同，故理應稱之為相當高等考試之三級考試或特種考試之
      三等考試及格者。惟被告卻以89年9 月22日台89勞檢一字
      第0041765號函及91年1月30日勞檢一字第0910002379號函
      釋，略以「遴用辦法第2條第1項第1款之規定意旨，係指
      勞動檢查員之遴用可由具有全國性公務人員高等考試或相
      當高等考試（如乙等考試）之理、工、醫、教育、管理、
      勞工、社會法律等相當類科及格者，並未包括取得技師資
      格之專門職業及技術人員高等考試，...... 被告揆諸83
      年4月20日發布時之立法意旨，曾以89年9月22日台89 勞
      檢一字第0041765號函明確函覆，並未包括專門職業及技
      術人員高等考試。復查勞動檢查法第8條規定『勞動檢查
      員之任用，除適用公務人員有關法令之規定外，其遴用標
      準由中央主管機關定之。』，被告據以訂定『勞動檢查員
      遴用及專業訓練辦法』作為勞動檢查員遴用之規定，被告
      為該辦法之中央主管機關，對其條文所作之解釋，自有其
      效力。另查可考選部89年10月12日選規字第0890012009號
      函略以：『公務人員考試，旨在擇優取才，賦予文官任用
      資格，而專門職業及技術人員之考選，則在於衡鑑應考人
      執業之知識與技能，賦予達一定水準執業資格，二者性質
      不同，其考選之目標亦有區別，取得專門職業及技術人員
      考試之【執業資格】，與公務人員考試【任用資格】不盡
      相同。』，足見該部對於『相當高等考試』部分所持見解
      亦與被告相同。綜此，…如以專門職業及技術人員考試或
      其他資格轉任公務人員而遴用為勞動檢查員之條件，則於
      同項第2款中另有規定，台端雖依『專門職業及技術人員
      轉任公務人員條例』規定，『轉任』」公務人員，但未有
      該款規定之大學學歷，故仍未符合檢查員遴用之資格。」
      ，駁回原告之遴用。故於勞工局轉任勞動檢查處時，該處
      以該函為理由，要求原告以前於勞工局擔任技士，且依行
      為時該辦法，領有勞動檢查證執行勞動檢查職務之人員，
      可依同辦法第2條第2項規定，不受前項遴用資格之限制作
      為遴用之條件辦理，並非如訴願審議機關行政院所稱「未
      檢具符合勞動檢查員遴用辦法第2條第1項規定資格證明文
      件」，實因被告先前解釋退而求其次之作法。針對被告所
      發之2函，應有6點不當之處，綜合該等因素之考量本人應
      可依規定遴用勞動檢查員，其說明如下：(1)如前所述，被
      告為「任用」之目的事業主管機關，可否
        以特別規定為由，未事前與主管機關協商，可逕為解釋
        遴用法規，而排除任用法規？應認為從事權統一、法律
        位階、法律保留原則、目的事業主管機關不應就主管機
        關之業務為越俎代庖等角度來看，當以乙說為當，且認
        為其他授權法律（行政命令）不應抵觸現行法律，否則
        將無限上綱，造成法律適用上之矛盾及人民使用法律之
        困擾，甚至造成人民權益受損。又行政程序法第150 條
        第2 項規定：「法規命令之內容應明列其法律授權之依
        據，並不得逾越法律授權之範圍與立法精神。」，亦說
        明中央主管機關所掌管之法律解釋權，固具有一定的解
        釋範圍，並非其經解釋即具有完全效力。被告表示「本
        會為該辦法之中央主管機關，對其條文所作之解釋，自
        有其效力。」，自有其說法上之瑕疵，且為一時之意見
        ，恣意解釋之證明。
      (2)被告於函中稱揆諸83年4 月20日發布時之立法意旨，認
        為「相當高等考試」係指如乙等特考。然既為解釋何不
        將相當高等考試全部列出，並將立法原意告知當事人，
        使當事人信服？而卻以模糊解釋帶過，可見該解釋並非
        依立法意旨所為。倘若相當高等考試僅表乙等特考，則
        該條文應為「公務人員高等考試或乙等特種考試」（任
        用法第13條參照）而非「公務人員高等考試或相當高等
        考試」，可見所言「相當」，應非僅指乙等特考，且應
        包括其他考試。準此，該相當高等考試應指公務人員任
        用法內有關之考試，包括乙等特考、升等考試、專門職
        業及技術人員高等考試或各種其他特考（如捷運特考、
        國防特考、基層特考等），其考試名稱雖有不同，但終
        歸於同一任用，故當言彼此相當。再從遴用辦法之沿革
        而言，83年初訂之時並未附帶立法理由公布於民，甚至
        行政機關難以得知（原告為業務承辦人，均無法得知相
        關之立法理由），且於89年9月22日台89勞檢一字第
        0041765號函解釋不清，則如何稱未包括專門職業技術
        人員考試及格者？再從82年8月4日總統華總 (一)義字
        第3800號令公布之轉任條例第9條規定，本條例未規定
        事項，適用公務人員任用法之規定。則具有該考試及格
        者，經過實際從事相當專門職業或技術職務2年以上，
        成績優良有證明文件者，得轉任薦任第6職等職務。因
        此，比較公務人員高等考試、乙等特考、薦任升等考試
        、專門職業及技術人員高等考試等及格者，成為薦任公
        務人員之途徑，發現前三者為考試及格即可任用，後者
        則須如前所述之任用條件後方可任用。任用後，除轉任
        適用職系不同（專門職業及技術人員考試及格人員得轉
        任公務人員考試類科適用職系對照表及依法考試及格人
        員考試類科適用職系對照表參照）及升遷考量因素不同
        外，其餘如任用（包括職等）、升遷、俸給、考績、考
        核、福利、撫卹…等均完全相同，則何言不相當？若如
        同被告之說法，將後者排除在外，則將產生「差別待遇
        」（同一任用法任用，卻薪資等勞動條件不同、無法升
        遷等），違反憲法保障人民服公職之權利。
      (3)所謂「相當」乃對等之意，即就一方之呈現與他方有相
        同程度之謂。例如目前考試院及司法院研擬律師得轉任
        司法官之規定，前者為專門職業及技術人員高考及格；
        後者為公務人員三等特考及格，倘若律師程度與司法官
        程度不相當，則如何轉任？同理，高考及格與專門職業
        及技術人員高考及格應為相當。此外，「相當高等考試
        」乙詞為不確定之法律概念，究為何種考試為相當高等
        考試者？除乙等特考外，似可從公務人員考試法第3條
        及專門職業及技術人員考試法第3條加以分析比較，發
        現公務人員之考試及專門職業及技術人員考試兩者均分
        高等考試、普通考試、初等考試三等，若稱不相當，則
        其差別何在？從兩者回歸至任用法初任公務人員均為薦
        任資格任用而言，專門職業及技術人員考試應稱為「相
        當高等考試」；再從公務人員升官等考試法第4條規定
        ，得應薦任升官等考試，亦可稱相當高等考試；又如臺
        北市政府與台灣省政府所辦理之基層特考，亦有相當於
        高考之考試亦稱之。此外，臺北市政府獨立辦理之捷運
        特考及格者，目前已由被告承認為相當高等考試而遴用
        為勞動檢查員，若如被告所稱不包括專門職業及技術人
        員高等考試，則該考試為唯一一次之地方自辦考試，卻
        歸類為相當高等考試，而後者為國家考試，且定位於高
        等考試卻未，歸類實令人匪夷所思。
      (4)被告辯稱，從考選部認為公務人員考試及專門職業及技
        術人員考試各為「任用資格」及「執業資格」不盡相同
        云云，固表同意。惟其忽略後者經任用條例第34條及轉
        任條例第9條後，同為「任用資格」，故在解釋上並無
        任何差異。此從專門職業及技術人員轉任公務人員條例
        立法紀錄委員會審議（參考立法院法律系統第77卷49期
        2160號170~179頁）主管機關次長報告三、內容要點1、
        稱「專門職業及技術人員轉任公務人員，以曾任專門職
        業及技術人員考試的高普考及特考及格為要件並應酌具
        二年本行之經歷。…而所轉任之公務人員職務必須以考
        試及格等級相同、類科與所轉任職務之職系相近者為限
        ，…。例如轉任薦任第六職等職務者，應經專門職業及
        技術人員考等考試或相當之特考考試及格，…並曾實際
        擔任與考試及格相當職務年資二年以上。這個兩年年資
        ，是用來代替公務人員同等考試及格後兩年的訓練及適
        用年資而來。」即可理解。具有高等或相當高等考試遴
        用之真意，乃相對於普考或相當普考之概念，希望藉由
        程度高、專業能力強之人員，能夠應付複雜的機械、機
        電、營建…等專業所為之考量。故怎可「任用資格」及
        「執業資格」不同就否定一切，被告實乃率斷。
      (5)被告於函中稱原告應適用遴用辦法第2條第1項第2款之
        規定，又稱原告因未具有大學學歷，故未符合檢查遴用
        之資格云云，亦有誤會。因第1款之適用，規定為高等
        考試及相當高等考試，係將同一列等者將之歸類；同理
        ，第2款適用者，亦應同一歸類，即排除第1款之公務人
        員但卻具公務人員或於80年11月1日前依技術人員任用
        條例審定以技術人員任用之人，其歸類應為具普考或相
        當普考資格之公務人員；同理，第3款適用者則將非具
        公務人員資格歸於一類。此等歸類乃係符合立法技術，
        否則各條款將出現不協調之情形，如被告稱原告應適用
        第2款，而第2款應歸類於普考資格，卻又出現專門職業
        及技術人員高等考試及格。再者若依被告之理解則專門
        職業及技術人員普通考試及格者將如何歸類？此外，高
        等考試或相當高等考試之學歷限制為專科以上畢業，而
        遴用勞動檢查員卻規定大學或獨立學院學歷，將違反相
        關之考試法規定（公務人員考試法第15條及專門職業及
        技術人員考試法第9條參照）。況勞動檢查處檢查員之
        職務說明書中載明亦僅須大專以上相關科系畢業即可，
        且依任用法第7條之規定，各機關對組織法規所定之職
        務，應賦予一定範圍之工作項目、適當之工作量及明確
        之工作權責，並訂定職務說明書，以為該職務人員工作
        指派及考核之依據。則所稱應具大學或獨立學院學歷之
        情形，除應有待商榷，更是逾越任用法之鐵證。
      (6)按民法第148條規定：「權利之行使，不得違反公共利
        益，或損害他人為目的。行使權利，履行義務，應依誠
        實及信用方法。」，所稱權利濫用，係指權利人行使權
        利，違反法律賦與權利之本旨，因而在法律上遂否認其
        為行使權利之行為的情形；所謂以損害他人為目的，係
        指於自己所得利益極小而他人損害甚大，或權利行使違
        反經濟目的或社會目的在內；即應就權利人因權利行使
        所能取得之利益，與他人及國家社會因權利行使所受之
        損失，比較衡量定之，此乃權利社會之基本內涵所必然
        之解釋（70台上3283、71台上737參照）。被告每於重
        大職業災害升高遭人詬病時，即以檢查人力不足搪塞，
        然對於現有檢查人力資格作解釋之際（如相當高等考試
        之解釋），雖未言嚴格，卻未以公益為出發點，僅憑喜
        好作出正確之解釋，不但忽略行政程序法強調對於「有
        利不利一律注意」，且違反前開民法第148條之規定。
    3.勞動檢查處以符合遴用辦法第2條第2項之規定，於91 年3
      月7日以北市勞檢人字第09130497900號函請被告申請核發
      勞動檢查證，該會以91年3月26日勞檢1字第0910011527號
      書函復勞動檢查處，略以：「遴用辦法第2條第2項規定，
      係指該辦法發佈前已依相關法令任用為檢查員者，不受該
      辦法所訂遴用資格之限制。依據勞動檢查法第8條，勞動
      檢查員之任用，除適用公務人員有關法令之規定外，其遴
      用標準由中央主管機關定之。各勞動檢查機構任用勞動檢
      查員除應恪遵公務人員任用之法令規定外，尚須審查是否
      符合中央主管機關依法發佈之相關法規。原告是否符合勞
      動檢查員遴用辦法中有關勞動檢查員之遴用規定，移請再
      酌。」。經勞動檢查處復以遴用辦法第2條第2項規定並未
      明訂以該辦法發佈前已依相關法令任用為檢查員者為限，
      值此檢查人力補充與培訓困難之際，建請從寬解釋以解基
      層單位人力捉襟見肘之窘境，於91年4 月3日以北市勞檢
      人字第09130662600號函請被告核發勞動檢查證。該會又
      以91年4月15日勞檢1字第0910016639號書函復勞動檢查處
      ，略以原告是否符合遴用辦法第2條第2項規定，業經該會
      91年3月26日勞檢1字第0910011527號書函復，維持其決定
      ，並請勞動檢查處依該書函意旨查明妥處。從該等2函發
      現其爭點有二，其一為所謂「曾依法任用擔任檢查員者」
      ，被解釋為該辦法發布前（83年4月30日）既已依相關法
      令任用為檢查員者；其二為被告領有勞動檢查證是否與勞
      動檢查機構所領之勞動檢查證相同；茲就就其內容、被告
      之答辯及訴願審議機關之見解，提出不同見解說明如下：
      (1)原告自78年11月起任職於勞工局技士，該局於85年間以
        原告實際督導勞動檢查員執行勞動檢查業務之主辦人員
        ，雖未符行為時遴用辦法第2條之勞動檢查員之遴用規
        則，惟屬同辦法第3條第2款（現行第10條第2項）規定
        ：「勞動檢查機構之上級主管機關內負責督導勞動檢查
        證業務之人員，中央主管機關亦得核發勞動檢查證。」
        ，故報經被告以85年11月21日台85勞檢1字第142423 號
        核發勞動檢查證為被告所不爭。其勞動檢查證雖於檢查
        範圍列為「督導勞動檢查」，但根據勞動檢查法第3條
        第3款稱勞動檢查員：謂領有勞動檢查證執行勞動檢查
        職務之人員，從字義解釋謂已領有勞動檢查證者，且實
        際執行勞動檢查之人員，至於勞動檢查證內容到底為何
        應在所不論。故訴願審議機關稱原告取得之勞動檢查證
        與勞動檢查機構之檢查員所領取之勞動檢查證有所不同
        者，乃屬誤解。
        其次所謂執行勞動檢查職務之人，其解釋係指所領取勞
        動檢查證之人是否實際執行勞動檢查職務而定，而非依
        職務名稱或機關名稱為何而定。按能執行勞動檢查業務
        之人，必須依法授權，且根據勞動檢查業務之特性，對
        於具有專業知能及技術者方能擔任。因此從職務說明書
        之工作項目加以比較，發現勞工局技士之工作項目為A
        、職業災害及職業病之處理事項。B、職業災害及職業
        病之研究預防事項。C、協助規劃、辦理勞工安全衛生
        檢查及證照監試事項。D、出席有關會議。E、其他臨時
        交辦事項。與勞動檢查處檢查員或科長之部分工作項目
        極為類似，如第1科科長為「綜合一般行業之…安全衛
        生監督檢查及職業災害…檢查事項等科務」；第5科科
        長為「…災害對策之研發…及檢查綜合業務」；第3科
        檢查員為「有害物調查及職業病預防之執行」；第5科
        檢查員為「勞動安全衛生預防計畫之擬訂與執行、勞動
        災害對策研發」；且勞動檢查處檢查員及科長之職系與
        原告擔任勞工局技士所任用之職系均為「工業工程職系
        」（故職系相同容可互調），在專業知能及技術上原告
        有「工業安全技師」之資格，且於勞動檢查及安全衛生
        等相關業務多年實戰經驗者，其比80 年11月1日前依技
        術人員任用條例審定以技術人員任用者未取得任何技術
        證照及考試資格者更具有資格執行勞動檢查業務。若如
        訴願審議機關單憑原告領取之勞動檢查證係依據同辦法
        第3條第2款而指摘原告未具有勞動檢查機構之勞動檢查
        員之專業資格不同，尚嫌率斷。倘如訴願審議機關所稱
        執行檢查之法律依據不同，故執行職務人員之資格亦異
        ，則為何原告78年11月到職，何以至85年方領取勞動檢
        查證，難道原告78年11月起至85年間並非勞動檢查機構
        之上級主管機關內負責督導勞動檢查證業務之人員？若
        非，則85年為何又核發？若是，則原告任職起均在同一
        位置，均負責督導及執行勞動檢查證業務者，則原告78
        年11月早應領取勞動檢查證；再根據遴用辦法發布（83
        年4月20日）前已依相關法令任用擔任為檢查員者，當
        可受到信賴保護，何須異議？倘真如被告之說法則期間
        （78年11月至85年間）損失是否可向被告求償？可見該
        職務領取勞動檢查證並非僅依「勞動檢查機構之上級主
        管機關內負責督導勞動檢查證業務之人員」為認定標準
        ，亦有專業之考量（其與行為時股長、科長、主任秘書
        、副局長及局長等具專業知能有所不同，該等人員係具
        行政職系之公務人員，於任職期間負責督導勞動檢查證
        業務之人，但卻無如同勞動檢查處檢查員之專業知能，
        故領取之勞動檢查證實際無法執行勞動檢查業務。）。
        此從被告所屬勞工檢查處、安全衛生處等單位之技士勞
        動檢查證並非依現行遴選辦法第10條第2項取得勞動檢
        查證可資證明。
      (2)訴願審議機關認為臺北市政府為相關勞動法令之主管機
        關，勞工安全衛生亦為地方自治事項之一，自得派員出
        示身份證明文件後，進入事業單位實施檢查，檢查人員
        資格毋須受勞動檢查法及其相關法規鎖定勞動檢查員有
        關規定之規範，與勞動檢查機構之勞動檢查員應具備專
        業資格不同云云，除原告專業資格與勞動檢查處檢查員
        相同說明如前外，若如訴願審議機關之言，則遴用辦法
        何須規定第3條第2項，讓勞動檢查機構之上級主管機關
        內負責督導勞動檢查證業務之人員可領有勞動檢查證？
        因為可由臺北市政府自行發放檢查證明、自行向事業單
        位檢查，何須獲得督導勞動檢查僅為督導行為。再按憲
        法增修條文第9條第1項及地方制度法第18條及第19 條
        之規定，勞工安全衛生為直轄市及縣（市）政府之自治
        事項，而非中央之權限（憲法增修條文第9條第1項排除
        憲法第108條，由中央立法並執行之之規定，再根據地
        方制度法之規定屬於地方自治事項），依據權力分立原
        則，「中央主管機關」怎可立法「自設」勞動檢查機構
        （北區、中區、南區勞動檢查所）負責勞工安全衛生檢
        查，且「授權」直轄市主管機關或「有關機關」（如新
        竹科學園區管理處等，並非自治政府）之勞動檢查機構
        負責，卻排除縣（市）主管機關之專有地方自治事項（
        勞動檢查法第5條第1項參照）？而讓具有自治事項之直
        轄市或縣（市）政府可「得派員出示身份證明文件後，
        進入事業單位實施檢查，檢查人員資格毋須受勞動檢查
        法及其相關法規鎖定勞動檢查員有關規定之規範。」，
        而讓無自治事項之機關自設勞動檢查機構向有自治事項
        之縣（市）政府所轄事業單位依勞動檢查法要求受檢，
        此為本末倒置之作法。況勞動檢查員依據勞動檢查法及
        遴用辦法之規定，必須具備相當之專業知能及技術，方
        能遴選為勞動檢查員，並至事業單位檢查。若直轄市及
        縣（市）政府毋須受勞動檢查法及其相關法規鎖定勞動
        檢查員有關規定具備相當之專業知能及技術，即可前往
        事業單位檢查，則是否表示任何人均可執行勞動檢查？
        難道要退而求其次僅為督導檢查？則此又與自治事項之
        權利不符。此外，中央主管機關核發之勞動檢查證與縣
        （市）政府所核發之檢查證明，若均能實施勞動檢查，
        則後者檢查人員資格又應為何？自行決定嗎？實令人難
        以想像。又事業單位受檢後應該如何遵循兩方之檢查人
        員建議改善勞工安全衛生之設備或設施？此外，臺北市
        政府勞工局勞動檢查處不是臺北市政府勞工局之附屬單
        位嗎？竟然勞工局之檢查人員可不受勞動檢查法及其相
        關法規之約制，而勞動檢查處之檢查員卻要受到約制，
        同一臺北市政府之單位確有兩種檢查證明（因依地方制
        度法之規定則臺北市政府可自行製發檢查證明，則將與
        中央製發之勞動檢查證形成怪異之現象。），此種見解
        將造成政府機關人員威信掃地，且可能引起民怨，故訴
        願審議機關之見解衡不足採。
      (3)如前所述，原告曾領取之勞動檢查證，雖為檢查範圍為
        「督導勞動檢查」，但其「使用說明」包括依勞動檢
        查法第22條規定（第1項：勞動檢查員進入事業單位進
        行檢查時，應主動出示勞動檢查證，並告知雇主及工會
        。事業單位對未持勞動檢查證者，得拒絕檢查。第2項
        ：勞動檢查員於實施檢查後應作紀錄，告知事業單位違
        反法規事項及提供雇主、勞工遵守勞動法令之意見。第
        3 項：第1項之勞動檢查證，由中央主管機關製發之。
        ）發給本證。本證為「勞動檢查員身份證明」之用，
        勞動檢查員進入事業單位，應主動出示。憑本證勞動
        檢查證得隨時進入事業單位就其權責範圍詢問有關人員
        ，檢查有關文件、物品、影印、拍照、錄影、測量。與
        勞動檢查機構檢查員所執勞動檢查證之「使用說明」完
        全相同。但與真正督導勞動檢查者，如勞工局局長、副
        局長、主任秘書、科長、股長、勞動檢查處之處長、副
        處長所持者「使用說明」依「勞動檢查員遴用及專業
        訓練辦法」第10條第2項規定發給本證。本證為督導
        勞動檢查業務人員身份證明之用，持證人員進入事業單
        位，應主動出示。不同（由於擔心被告對提供勞動檢查
        證之當事人不利，容許遮其顏面及部分資料。）。其兩
        者之使用說明不同並非如被告及訴願審議機關所稱，「
        以往以勞動檢查檢查證係進入事業單位之證明文件，所
        製發之勞動檢查證僅有1種，使用說明欄內容相同，而
        於檢查範圍已自92 年1月修改勞動檢查證型式，分為發
        給具有勞動檢查員身份資格者及勞動檢查機構之上級主
        管機關內負責督導檢查業務之人二種。」，而是因經原
        告曾向訴願及訴訟機關提及勞動檢查證使用說明等相關
        問題，方於每2年應該換發勞動檢查證之同時，更改其
        型式，由直式變更為橫式。再者92年1月以前勞動檢查
        證之使用說明本已有分別，而非92年1月以前勞動檢查
        證僅1種型式，而後改為2種型式（但該等舊式勞動檢查
        證因使用年限之故已由被告回收，可要求被告提供當時
        核發給勞工局所有勞動檢查證便知。）。退萬步言，法
        律不溯及既往，則原告於92年1月前所領之勞動檢查證
        與勞動檢查處之勞動檢查員之「使用說明」既完全相同
        ，則依法可以執行勞動檢查並無疑義，怎可自圓其說「
        以往以勞動檢查檢查證係進入事業單位之證明文件，所
        製發之勞動檢查證僅有1種，使用說明欄內容相同…」
        就否決行為時實際執行勞動檢查之事實，而稱權限僅為
        督導檢查。因該「使用說明」非常清楚表達「本證為勞
        動檢查員身份證明之用」。況且被告雖言勞動檢查證檢
        查範圍不同，分別為「勞動檢查」及「督導勞動檢查」
        ，然對於事業單位而言，並無從得知其不同（因根本未
        公告揭示），僅於看到使用說明、查驗身份之後，即讓
        檢查人員詢問有關人員，檢查有關文件、物品、影印、
        拍照、錄影、測量等。若從勞動檢查證之發放情形言，
        勞動檢查機構之上級主管機關內負責督導勞動檢查證業
        務之人員其領取勞動檢查證之使用範圍，如同被告所言
        固為督導勞動檢查。惟目前勞動檢查機構之科長何以領
        取之勞動檢查證之使用範圍亦為「督導勞動檢查」，泛
        查遴用辦法之規定，現行遴用資格僅為第2條及第10條
        第2項之規定，若如被告所言以第10條第2項為遴用者為
        「督導勞動檢查」，其資格應為勞動檢查機構之上級主
        管機關內負責督導勞動檢查證業務之人員，而非檢查機
        構之長官，則被告狡稱勞動檢查證分為監督勞動檢查證
        及勞動檢查證兩種，不攻自破。除此之外，勞工局技正
        從該局成立起，由勞動檢查處升任，其原領有之勞動檢
        查證之使用範圍為「勞動檢查」，而後調升所領取之勞
        動檢查證之使用範圍變成「督導勞動檢查」。若仍依被
        告所稱原告係因勞動檢查機構之上級主管機關內負責督
        導勞動檢查證業務之人員，而領取者為督導勞動檢查證
        ，則該技正由領取之勞動檢查證變為督導勞動檢查證（
        因原已符合遴用辦法第2條第1項之資格，但至勞工局後
        卻要適用遴用辦法第10條第2項），並被剝奪實際檢查
        事業單位之權限，誠屬不合理。可見被告所云勞動檢查
        證分為二種乃一時辯稱，而非立法之原意。其真正之說
        法，勞動檢查證其實只有一種，若勞動檢查員具有技術
        人員資格者（即具有專業知能及技術），則依勞動檢查
        法第22條規定發放，若非則依遴用辦法第10條第2項規
        定發放。至於勞動檢查證使用範圍則依據主管機關及檢
        查機構長官（如處長、副處長等）註明「督導勞動檢查
        」，而勞動檢查機構檢查員所核發者使用範圍註明「勞
        動檢查」，則方解前揭疑問，否則無法自圓其說。準此
        ，原告確實符合勞動檢查法第3條第3款所稱之勞動檢查
        員之定義：謂領有勞動檢查證執行勞動檢查職務之人員
        。則既曾依法（勞動檢查法）任用擔任檢查員，轉任於
        勞檢處時當可依遴用辦法第2條第2項規定領取勞動檢查
        證。
      (4)按勞動檢查法第9條規定：「勞動檢查員應接受專業訓
        練。前項訓練辦法，由中央主管機關定之。」及行為時
        遴用辦法第4條及第5條（現行條文第3條及第4條）之規
        定，勞動檢查員應接受新進人員之職前訓練，學科訓練
        時數不得少於360小時，術科訓練其間不得少於6個月。
        所稱勞動檢查員應指實際執行勞動檢查職務之人，且具
        勞動檢查員資格者方能接受其訓練，以便執行勞動檢查
        。據以往經驗，勞工局已領取勞動檢查證之非技術人員
        ，均未曾接受檢查員訓練，其原因乃雖已領有勞動檢查
        證，但因專業知能及技術不足，無法實際執行勞動檢查
        職務，故被告通常未要求該等人員接受檢查員訓練，因
        該等人員並未實際進行勞動檢查。而須接受檢查員訓練
        者，乃領有勞動檢查證實際執行勞動檢查職務之技士及
        技正。亦因此原告曾與勞動檢查機構「新近檢查員」共
        同於86年底接到被告通知接受檢查員訓練，訓練日期約
        訂於87年2月，惟因特殊因素無法參加（由於勞工局檔
        案因水災而毀損，勞動檢查處因搬家及時限之故亦已銷
        毀，故詳細資料無法提供）。
        同理，被告所屬勞工檢查處、安全衛生處等之新進技士
        亦會同時接受勞動檢查員訓練之通知。準此，被告當時
        已承認原告為實際執行勞動檢查職務之人，何以原告提
        出訴願之同時，卻稱本人非為實際執行勞動檢查職務之
        人。倘如同被告所稱本人非為實際執行勞動檢查職務之
        人，則被告所屬勞工檢查處、安全衛生處等之人員之工
        作性質與原告相同，何以亦接受勞動檢查員訓練？可見
        被告所云前後不一。
      (5)按立法技術應儘量以明確性原則為基礎，避免人民因不
        識法令、曲解意思而違犯遭到處分，縱無法直接得知文
        字上之意思，亦應於立法當法之當時，說明其立法理由
        ，便讓人民或下級政府遵循。倘字義清楚，卻曲解原意
        ，則將使人民或下級政府無所適從，甚而將影響人民之
        權益。查遴用辦法第2條第2項取得勞動檢查證之規定，
        應為取得勞動檢查證之特別規定，因其排除同條第1項
        各款之規定。有爭議者，何謂「曾經」，據被告之說法
        為該辦法發布前（83年4月30日）暨已依相關法令任用
        為檢查員者。然從法之沿革而言，當時行政程序法及大
        法官會議解釋釋字第525號解釋尚未出爐之前，信賴保
        護之概念尚未形成，且對於行政機關之立法甚少提出立
        法之理由，尤其是行政命令，依當時狀況，行政機關所
        發布之行政命令，均未附帶立法理由，則被告及訴願決
        定機關現在如何確認係「保障83年4月20日發布前已依
        相關法令於勞動檢查機構任用擔任勞動檢查員之權利。
        」之立法意旨？惟從字義言，「曾經」二字為不確定法
        律概念，雖被告依職權可「指該辦法發佈前已依相關法
        令任用為檢查員者」，惟尚不能排除其他解釋之空間。
        當可解釋或理解該原意應為「曾經任用或擔任檢查員之
        人員」（臺北市政府勞工局北市勞二字第09130080200
        號函及臺北市政府勞工局勞動檢查處北市勞檢一字第
        09130497900及第091306626號函亦是同樣之見解。）應
        無疑問；「曾」字義為「表示行為、動作已經發生﹑進
        行過。」，作為整體解釋應為「曾經依法任用擔任檢查
        員者」，並不一定「指該辦法發佈前已依相關法令任用
        為檢查員者」。退萬步言，其義若真為「指該辦法發佈
        前已依相關法令任用為檢查員者」，則將產生以下問題
        ：倘遴用辦法公布之時，原已任勞動檢查員者，有不符
        該辦法第2條第1項之規定者，依被告及訴願決定機關說
        法當可依使用第2條第2項加以遴用，以避免損及該勞動
        檢查員之利益。故該第2條第2項之規定為臨時過渡之性
        質，與大法官會議釋字525號解釋所稱「過渡期間之條
        款」相同。然該遴用辦法從83年4月20日迄今約12年，
        歷經2次修正，為何仍予保留？因該規定已經沒有留存
        之必要（因不可能再有因修法而再度獲得信賴保護）。
        除非要保護者之對象係因故離職或商調他機關後，經發
        布該辦法後欲再任勞動檢查員，卻不符該資格，需有動
        用該條項之規定加以保護。然根據釋字525號解釋，所
        欲保護之人民利益應屬「因公益之必要廢止法規或修改
        內容致人民客觀上具體表現其因信賴而生之實體法上利
        益受損害」者而言，既已事前離職或商調他機關，已無
        信賴利益保護之必要，故將應之排除其適用。有疑義者
        在職人員已為勞動檢查員，因每2年換發勞動檢查證，
        則此時不符合遴用辦法第2條第1項者（因當時遴用辦法
        發布時已不符合，惟因第2條第2項之規定而仍遴用為勞
        動檢查員），是否可援用第2條第2項加以保護？非也，
        因信賴保護規定乃係因法律、行政法規（包括法規命令
        、解釋性或裁量性行政規則）之廢止或變更之同時造成
        人民之損失，且有保護之必要故需加以保護，若純屬法
        規適用對象主觀之願望或期待而未有表現已生信賴之事
        實者，則並非保護之對象。此外，遴用辦法乃是遴用勞
        動檢查員時之標準、門檻，暨已遴用勞動檢查員跨入門
        檻，則毋須每2年檢驗1次是否具備勞動檢查員之資格，
        若是將產生法律適用及產生法律不安定之問題，故亦應
        排除第2條第2項之適用。
        綜合以上問題，該遴用辦法第2條第2項解釋為「指該辦
        法發佈前已依相關法令任用為檢查員者」將產生法律適
        用之空轉，實務上亦無人可以適用，形同贅文。可見該
        規定並非被告所言為當時立法之原意，從而解釋為「曾
        經任用或擔任檢查員之人員」較為妥適，當可拔擢具有
        經驗或優秀之人才，且避免因檢查員接受檢查員訓間練
        ，浪費訓練時及檢查人力，此方為立法原意。
    4.綜合以上之說明，原告應該既已具有專門職業及技術人員
      高等考試及格，被告應依遴用辦法第2條第1項第1款遴用
      為勞動檢查員，領有勞動檢查津貼；退而求其次，亦應以
      同辦法同條第2項之規定遴用為勞動檢查員。否則原告奉
      命轉調勞動檢查處後，卻因被告恣意解釋未考量有利注意
      原則，而執意不核發勞動檢查證，將形成無法完全勝任職
      務、浪費檢查人力，因此違反公益原則。即便最後無法核
      發勞動檢查證，則調動損失應如何彌補？由誰來彌補？此
      外，因未具有勞動檢查證而無法升遷，進退不得，相對於
      其他勞動檢查員而成為差別待遇、就業歧視，此是否為憲
      法保障人民基本權利義務之精神？故請依聲明判決原告勝
      訴。
  (二)被告主張之理由：
    1.勞動檢查員遴用辦法係依據勞動檢查法第8條及第9條規定
      訂定，該法第8條規定「勞動檢查員之任用，除適用公務
      人員有關法令之規定外，其遴用標準由中央主管機關定之
      。」，據此，勞動檢查員除應具有正式公務人員之身分資
      格外，亦應符合勞動檢查法授權訂定之勞動檢查員遴用辦
      法相關規定，各勞動檢查機構任用勞動檢查員除應恪遵公
      務人員任用之法令規定外，尚須審查是否符合中央主管機
      關依法發布之相關法規。次查北市勞檢處為被告依勞動檢
      查法第5條第1項前段規定授權臺北市政府專設辦理勞動檢
      查業務之勞動檢查機構，其應清楚並遵守中央主管機關所
      定勞動檢查員遴用相關規定，如有法規適用等疑義，宜先
      函請中央主管機關釋示，以免進用後因中央主管機關無法
      核發勞動檢查證而影響當事人權益。另按公務人員任用法
      第9條第2項規定「特殊性質職務人員之任用，除應具有前
      項資格外，如法律另有其他特別遴用規定者，並應從其規
      定。」，基此，對於具特殊性質職務之人員，除應具有公
      務人員任用資格外，尚可另訂特別遴用規定，此乃該法所
      明定，被告依勞動檢查法授權訂定勞動檢查員遴用辦法，
      自無不可。原告主張擬任人員符合職系及職務說明書送銓
      敘部銓審通過即可任用，並未再有其他限制，以及目的事
      業主管機關就其主管法令訂定特殊遴用規定，有逾越任用
      資格之虞等部分，顯然於法未合，爰此，被告依法訂定之
      勞動檢查員遴用辦法具有法律合法地位，應不容質疑。
    2.勞動檢查員遴用辦法第2條規定係為確保勞動檢查員具有
      貫徹勞動法令之執行、維護勞雇雙方權益之專業能力特別
      規定，其對勞動檢查員之遴用資格，是較公務人員任用資
      格更為嚴謹。查該條之立法意旨，是希望藉由設立較高之
      門檻條件，齊一勞動檢查員之遴用素質，爰將勞動檢查員
      之遴用條件區分為三類。該條第1項第1款規定「具有公務
      人員高等考試或相當高等考試之理、工、醫、．．．等相
      當類科及格者」，係規定不論是否學院以上畢業經「公務
      人員高等考試」或相當高等考試取得公務人員任用資格者
      擬任勞動檢查員之條件；而同項第2款規定「國內外大學
      或獨立學院理、工、醫、．．．等或相關學系畢業，具有
      公務人員或技術人員任用資格者」，則是規定學院以上畢
      業，除上述考試外經其他管道取得公務人員或技術人員任
      用資格者擬任勞動檢查員之條件；至於同項第3款所定「
      國內外理、工、醫、．．．等或相關研究所畢業，具有聘
      用人員聘用條例或派用人員派用條例聘用或派用資格者」
      ，係規定聘用或派用人員擔任勞動檢查員之條件。而同條
      第2項規定所指「曾依法任用擔任檢查員者，不受前項遴
      用資格之限制」，係為保障該辦法發布前既已依相關法令
      任用為檢查員者權利之條款。
    3.揆諸前述分類，該辦法第2條第1項第1款規定所指之「相
      當高等考試」，究其性質應等同於全國公務人員高等考試
      之相關任用考試為限（如同等級之特種考試），並未包括
      專門職業及技術人員高等考試（以下簡稱專技高考），始
      符合該款立法之意旨。至於以專技高考及格並經二年實務
      經驗取得公務人員任用資格者，擬任檢查員之條件，於同
      項第2款另有規定，其區別至為明確。另查考選部89年10
      月12日曾以選規字第0890012009 號函復臺北市政府勞工
      局略以：「公務人員考試，旨在擇優取才，賦予文官任用
      資格，而專門職業及技術人員之考選，則在於衡鑑應考人
      執業之知識與技能，賦予達一定水準者執業之資格，二者
      性質不同，其考選之目標亦有區別，取得專門職業及技術
      人員考試之「執業資格」，與公務人員考試「任用資格」
      不盡相同。爰此，仍請參酌中央主管機關行政院勞工委員
      會意見卓處。」（參審理參辦附件第11頁至第12頁），足
      見該部對於「相當高等考試」部分所持見解亦與被告相同
      。復查「公務人員考試法」乃以考試定公務人員任用資格
      之重要法令，該法第3條規定略以：公務人員考試分高等
      考試、普通考試、初等考試、．．．，或為因應特殊性質
      機關之需要等所比照前項考試等級舉行之各等特種考試，
      另第18條規定略以：公務人員特種考試各等級考試應考資
      格，分別準用高等考試、普通考試及初等考試應考資格之
      規定。準此，專技高考並非該法中所定公務人員任用考試
      之一，遂原告主張專技高考為該辦法第2條第1項第1款規
      定所稱之「相當高等考試」，實違背該款立法之意旨，被
      告所作關於相當高等考試之解釋不僅符合立法意旨及精神
      ，並與公務人員任用考試相關規定所指相當高等考試一致
      。
    4.另原告主張專技高考為「相當高等考試」之錯誤，乃在於
      其將勞動檢查員兩種不同遴用途徑之考試混為一談，第1
      種是屬公務人員任用性質的高等考試，第2種是取得公務
      人員任用資格的專技高考，兩種人員如任勞動檢查員之條
      件分別由勞動檢查員遴用辦法第2條第1項第1款及第2款規
      定所規範，原告只因兩者都稱「高等考試」，就以為兩者
      性質相同且彼此相當，其實是項主張已背離前開法條意旨
      ，並為錯誤引用之解釋。原告所提公務人員任用法中之各
      項考試，名稱雖有不同，但終歸於同一任用，故當言彼此
      相當之論點，亦犯相同之錯誤。該法第9條明定公務人員
      之任用資格分依法考試及格、依法銓敘合格及依法升等及
      格，另於第34條尚有專門職業及技術人員考試及格轉任公
      務人員之法源規定，此乃便於政府行政機關能以多種管道
      取得合才適所之公務人員，但若將其說成以上任用管道之
      相關考試性質皆為相當，則又與事實和法旨不符，因每一
      種任用管道的考試，皆有其各自設立的考選目的及應考資
      格，豈能謂之彼此相當，原告論點實不足採。
    5.原告關於「相當高等考試」之解釋主張所引人陷入的錯誤
      迷思，係在於原告將公務人員高等考試與專技高考兩者相
      提並論（包括兩者及格任用（轉任）為公務人員後的情形
      比較），卻忽略了最重要的法規條文意旨及精神，被告已
      於前揭理由陳明勞動檢查員遴用辦法第2條第1項第1款所
      指之「相當高等考試」，究其性質應等同於公務人員高等
      考試之相關任用考試為限（如同等級之特種考試），惟專
      技高考之性質不屬公務人員任用考試，此可從專門職業及
      技術人員考試法第1條規定「專門職業及技術人員之執業
      ，依本法以考試定其資格。」得其證明，可見專門職業及
      技術人員考試係為執業所設，而非為公務人員任用所設；
      反觀公務人員考試法第1條規定「公務人員之任用，依本
      法以考試定其資格。」，該法中並未包括專門職業及技術
      人員考試，卻有公務人員考試及特種考試，顯然被告先前
      所作「相當高等考試」之解釋及考選部之見解完全符合現
      行法令條文。再者，雖然專門職業及技術人員考試及格並
      實際從事相當職務二年以上，得轉任公務人員，但若該等
      人員要遴用為勞動檢查員，須符合勞動檢查員遴用辦法第
      2條第1項第2款規定資格，即具有國內外大學或獨立學院
      理、工、醫、．．．等或相關學系畢業，遴用條款係依人
      員身分資格作分類，而非以考試等級作分類，所以未有原
      告所稱不協調之情形，原告僅具專科學歷，自與規定不符
      。至於原告所提高等考試之學歷限制為專科以上畢業，而
      遴用勞動檢查員卻規定大學或獨立學院學歷一節，考試資
      格與遴用資格本來就為兩件不同的事，當然有所差別，況
      且勞動檢查員職務性質特殊，其遴用規定本較公務人員嚴
      謹，所以也未有違反考試法或逾越任用法之情形。被告一
      向秉持「依法行政原則」辦理核發勞動檢查證事宜，應無
      原告所提違反民法第148條規定之虞。有關原告曾就其勞
      動檢查證核發事宜向公務人員保障暨培訓委員會提出再申
      訴案，業經該會91年5月28日91公申決字第0100號再申訴
      決定駁回在案，併此敘明（參審理參辦附件第13頁至第64
      頁）。
    6.勞動檢查機構於遴用所屬勞動檢查員時，應符合勞動檢查
      員遴用辦法第2條第1項各款規定，並依該辦法第10條第1
      項規定「勞動檢查機構之勞動檢查員，由所屬單位檢附資
      格證明、派令等文件，報請中央主管機關核發勞動檢查證
      。」，向被告申請核發勞動檢查證。查臺北市政府勞工局
      未審逕將原告調任至北市勞檢處擔任勞動檢查員職務，並
      函請被告核發勞動檢查證，惟以原告之資格要件，並不符
      合勞動檢查員遴用各款規定，被告依法不得核發原告執行
      勞動檢查業務之勞動檢查證。至於原告又主張其適用該辦
      法第2條第2項規定部分，查是項規定「曾依法任用擔任檢
      查員者，不受前項遴用資格之限制。」，係為保障該辦法
      發布前既已依相關法令於勞動檢查機構任用擔任勞動檢查
      員權利之條款，此乃本諸法律不溯及既往原則，俾使勞動
      檢查機構之現職檢查員不受辦法施行後之任用限制。查原
      告係於該辦法發布後向被告申請核發執行勞動檢查業務之
      勞動檢查證，且未曾擔任執行勞動檢查業務之勞動檢查員
      ，核其立法意旨，原告根本不適用是項規定。
    7.另按勞動檢查員遴用辦法第10條第2項規定「勞動檢查機
      構之上級主管機關內負責督導勞動檢查業務之人員，中央
      主管機關亦得核發勞動檢查證。」，係被告顧及勞動檢查
      機構之上級主管機關有進入事業單位督導勞動檢查員執行
      勞動檢查業務之需要，依職權所訂核發勞動檢查證之規定
      ，對於有上述督導勞動檢查業務需求之人員，被告發給檢
      查範圍為「督導勞動檢查」之勞動檢查證，究其性質係執
      行督導檢查業務需要之證明文件，核與勞動檢查員之遴用
      資格無涉，合先敘明。次查原告於臺北市政府勞工局任職
      期間，因督導勞動檢查業務之實際需求，又未符合該辦法
      第2條所定勞動檢查員遴用資格，請被告准予依行為時該
      辦法第3條第2項規定（91年1月2日修正後為第10條第2項
      規定）核發督導用之勞動檢查證（參審理參辦附件第122
      頁至第125頁），被告以其實際督導勞動檢查業務需要，
      核給其勞動檢查證，作為其進入事業單位執行「督導」檢
      查業務之證明文件，持用人並非為實際執行勞動檢查業務
      之勞動檢查員，原告因曾取得督導用之勞動檢查證而主張
      符合該辦法第2條第2項規定，係對法令規定認識不清，核
      不足採。
    8.勞動檢查法第5條明定勞動檢查由中央主管機關設勞動檢
      查機構或授權直轄市主管機關或有關機關專設勞動檢查機
      構辦理之。次按該法第4條所定勞動檢查事項範圍包括「
      勞工安全衛生法令規定之事項」，足見勞動檢查當為中央
      之權限，雖地方制度法第18條規定將勞工安全衛生訂為直
      轄市之自治事項，直轄市政府亦可本於主管機關權責核派
      人員執行督導、檢查業務，惟涉及法定為勞動檢查機構及
      勞動檢查員之專屬權限者，仍應以中央主管機關所制定之
      勞動檢查法為依歸，故按目前勞動檢查之立法設計，被告
      依該法設勞動檢查機構或授權直轄市主管機關或有關機關
      專設勞動檢查機構辦理勞動檢查業務，自屬合法，至直轄
      市主管機關依職權派員執行檢查之程序，當有行政程序法
      、行政執行法等可資規制，尚不致有「不受制約」之情形
      。而勞動檢查員遴用辦法第10條第2項規定該等人員亦得
      核發勞動檢查證，係考量勞動檢查機構之上級主管機關因
      有督導實施勞動檢查業務之實際需要，且應由該上級主管
      機關依需要將負責督導勞動檢查業務人員報請中央主管機
      關予以核發，經查原告雖於78年到職，臺北市政府勞工局
      係於85年基於業務實際需要方請被告依前揭規定准予核發
      原告勞動檢查證，依核發該證之法規，原告領取之勞動檢
      查證僅為督導勞動檢查業務使用，而非用以實際執行勞動
      檢查業務，勞動檢查業務係由被告授權臺北市政府所設之
      北市勞檢處辦理，爰此，原告辯稱其為實際執行勞動檢查
      職務之人員，顯與法規與事實不符。另原告所提勞動檢查
      機構與地方主管機關之檢查執行問題，係為不同法令之立
      法設計及與其他法令有關，與本案爭點無涉。
    9.依勞動檢查法第22條第3項規定，勞動檢查證係由中央主
      管機關製發，被告依法規範勞動檢查證之核發要件、使用
      範圍，均符合法規授權之目的。另查勞動檢查證係供進入
      事業單位之證明文件，勞動檢查證有其表徵相同之需要，
      俾供事業單位人員容易辨識，遂被告以往製作之勞動檢查
      證僅有1種，對於勞動檢查機構之上級主管機關內負責督
      導勞動檢查業務人員之勞動檢查證，則於檢查範圍註明「
      督導勞動檢查」，以作區別，惟原告卻以其舊式勞動檢查
      證之「使用說明」與勞動檢查員所持勞動檢查證一樣，而
      逕認自己與勞動檢查機構之勞動檢查員均為實際從事勞動
      檢查業務之人，根本不合法令且與事實相左。為使勞動檢
      查證上清楚表明持證人之身分，避免再次發生本案原告之
      誤解，被告已於92年1月修改所製發之勞動檢查證為2種，
      一種為發給具有勞動檢查員身分資格者，另一種則發給勞
      動檢查機構之上級主管機關內負責督導檢查業務之人員（
      參審理參辦附件第127頁）。至於原告辯稱勞動檢查證只
      有一種時所提目前勞動檢查機構科長勞動檢查證之檢查範
      圍為「督導勞動檢查」一節，查與被告現行核發勞動檢查
      證之實情不符，被告2種勞動檢查證之核發係依申請領取
      人員之身分資格及辦理業務而定，人員若符合勞動檢查員
      遴用辦法第2條所定勞動檢查員遴用資格，且有實際執行
      勞動檢查業務者，依該辦法第10 條第1項規定核發勞動檢
      查證；另對於負責督導勞動檢查業務之人員，則依該辦法
      第10條第2項規定核發檢查範圍為「督導」用之勞動檢查
      證，原告不論就人員資格或辦理之業務而言，均無構成勞
      動檢查員之要件，當然不適用該辦法第2條第2項規定。
    10.原告主張86年底接到被告通知參加檢查員訓練，表示其為
      實際執行勞動檢查職務之人員一節，經查，被告當時係基
      於直轄市主管機關負責督導勞動檢查業務之人員，有必要
      讓其了解訓練課程內容，方通知相關人員參加，並非原告
      所稱勞工局內具專業技術且實際執行勞動檢查職務之人員
      ，方由被告通知該等人員參加檢查員訓練，而對於非前述
      人員，則不通知參加訓練，此種說法顯與事實脫節，況且
      ，是否實際執行勞動檢查職務，當應回歸實質面予以認定
      ，豈能單以通知參加訓練為唯一認定憑據，原告未實際執
      行勞動檢查職務，業於前揭理由陳明，不再贅述。另原告
      主張勞動檢查員遴用辦法第2條第2項規定「曾依法任用擔
      任檢查員者，不受前項遴用資格之限制。」已無留存必要
      一節，查該項規定係為保障該辦法發布前既已依相關法令
      於勞動檢查機構任用擔任勞動檢查員權利之條款，此乃本
      諸法律不溯及既往原則，俾使勞動檢查機構之現職檢查員
      不受辦法施行後之任用限制，文意相當明確，已如前述。
      至於該項規定是否有留存之必要，端視適用該項規定之檢
      查員是否仍在職，且該項規定存在可使法規內容保持完整
      性，法規條文是否刪除，乃行政機關之權責，亦不致影響
      被告對於本案解釋之正當性及合法性，況且，依前揭之說
      明，原告自始未曾依法任用擔任檢查員，更無從適用是項
      規定。據上論結，本案被告不予核發原告勞動檢查證一事
      ，係因原告未符合勞動檢查法授權被告訂定之勞動檢查員
      遴用辦法第2條所定勞動檢查員遴用資格要件，被告依法
      不予核發執行勞動檢查業務之勞動檢查證，於法並無不合
      ，請駁回原告之訴。
    理  由
一、按勞動檢查法第3 條（名詞定義）第3 款規定：「本法用詞
    定義如左：．．．三勞動檢查員：謂領有勞動檢查證執行勞
    動檢查職務之人員。．．．」、同法第8 條（勞動檢查人員
    之任用）規定：「勞動檢查員之任用，除適用公務人員有關
    法令之規定外，其遴用標準由中央主管機關定之。」、同法
    第9 條（勞動檢查人員之專業訓練）規定：「勞動檢查員應
    接受專業訓練。前項訓練辦法，由中央主管機關定之。」；
    次按依勞動檢查法第8 條及第9 條規定訂定之勞動檢查員遴
    用辦法第2 條第1 項規定：「勞動檢查員之遴用，應具有下
    列資格之一：一公務人員高等考試或相當高等考試之理、工
    、醫、農、教育、管理、勞工、社會、法律等相當類科及格
    者。二國內外大學或獨立學院理、工、醫、農、勞工、社會
    、法律等或相關學系畢業，具有公務人員或技術人員任用資
    格者。三國內外理、工、醫、農、教育、管理、勞工、社會
    、法律等或相關研究所畢業，具有聘用人員聘用條例或派用
    人員派用條例聘用或派用資格者。」、同條及第2 項規定：
    「曾依法任用擔任檢查員者，不受前項遴用資格之限制。」
    、同辦法第10條規定：「勞動檢查機構之勞動檢查員，由所
    屬單位檢附資格證明、派令等文件，報請中央主管機關核發
    勞動檢查證。勞動檢查機構之上級主管機關內負責督導勞動
    檢查業務之人員，中央主管機關亦得核發勞動檢查證。」
二、次按勞動檢查員遴用辦法係依據勞動檢查法第8條及第9條規
    定所訂定，該法第8條明定：「勞動檢查員之任用，除適用
    公務人員有關法令之規定外，其遴用標準由中央主管機關定
    之。」據此，勞動檢查員除應具有正式公務人員之身分資格
    外，亦應符合勞動檢查法授權訂定之勞動檢查員遴用辦法相
    關規定，先予敘明。
三、查原告78年畢業於臺北工專工業工程與管理科，依行為時技
    術人員任用條例規定任職臺北市政府勞工局技士，該局於85
    年間報經被告以85年11月21日台85勞檢1字第142423 號函，
    核發原告督導勞動檢查之勞動檢查證。嗣臺北市政府勞工局
    於90年4月將原告調任北市勞檢處，該處於91年3 月7日以北
    市勞檢人字第09130497900號函請被告依勞動檢查員遴用辦
    法第2條第2項規定，核發原告勞動檢查證，經被告於91年3
    月26日以系爭處分，函請北市勞檢處對於原告是否符合發證
    規定再予酌處，該處復於91年4月3日以北市勞檢人字第
    09130662600號函請被告從寬解釋並核發原告勞動檢查證，
    經被告以91年4月15日勞檢1字第0910016639號書函，請北市
    勞檢處依被告前開書函意旨查明，原告不服提起訴願，經行
    政院以院臺訴字第0910040303號訴願決定不受理。原告向本
    院提起行政訴訟，經本院以91年度訴字第3917號裁定駁回。
    原告復向最高行政法院提起抗告，經該院93年度裁字第216
    號裁定將原裁定關於被告91年3 月26日勞檢1 字第
    0910011527 號 書函部分廢棄，其餘抗告駁回。案經本院更
    審判決訴願機關以原告逾期提起訴願，為不受理之決定，容
    有未當，應另為適法之決定，嗣再經訴願決定駁回，原告仍
    未甘服，遂向本院提起本件行政訴訟之事實，有系爭處分、
    本院93年度訴更一字第39號判決、北市勞檢處91年4 月3 日
    北市勞檢人字第09130662600 號函、被告91年4 月15日勞檢
    1 字第0910016639號函、原告91年2 月4 日再申訴書、公務
    人員保障暨培訓委員會91公申決字第100 號再申訴決定書及
    訴願書等各附原處分卷足稽，堪認為真實。兩造主要爭執在
    ：原告是否符合勞動檢查法發給勞動檢查證之資格？
四、經查：
  (一)兩造對於原告於78年畢業於當時之臺北工專工業工程與管理
    科，暨於87年2 月27日通過86年專門職業及技術人員高等考
    試資格並領有執照之事實，均不爭執。又原告自78年11月起
    任職臺北市政府勞工局技士，並經該局於85年11月5 日以北
    市勞二字第26621 號函，以原告為實際督導勞動檢查員執行
    勞動檢查業務之主辦人員，「雖未符行為時勞動檢查員遴用
    辦法第2 條規定之勞動檢查員遴用資格」，惟屬同辦法第3
    條第2 項（即現行第10條第2 項）規定所稱勞動檢查機構之
    上級主管機關內負責督導勞動檢查業務之人員，報經被告以
    85 年11 月21日台85勞檢1 字第142423號函核發督導勞動檢
    查之勞動檢查證兩張之事實，亦有該局85年11月5 日以北市
    勞二字第26621 號函及被告85年11月21日台85勞檢1 字第
    142423號函影本附原處分卷足按。是知被告所屬之機關亦認
    定原告「未符行為時勞動檢查員遴用辦法第2 條規定之勞動
    檢查員遴用資格」。
  (二)本件原告主張因早於87年2 月27日通過86年專門職業及技術
    人員高等考試資格，並領有執照，自可適用勞動檢查員遴用
    辦法第2 條第1 項第1 款之規定：一公務人員高等考試或相
    當高等考試之理、工、醫、農、教育、管理、勞工、社會、
    法律等相當類科及格者」而具遴用資格，並得請領勞動檢查
    證等云。惟查，適用該條款之前提者，係指通過「公務人員
    高等考試及格」者，或「相當高等考試之理、工、醫、農、
    教育、管理、勞工、社會、法律等相當類科之考試及格」者
    而言。
  (三)原告自承所通過之考試為「86年專門職業及技術人員高等考
    試」，核均非屬上開條款規定所列舉之考試類別。原告固稱
    專門職業及技術人員高等考試解釋上應相當於該條款後段所
    稱之「相當高等考試之理、工、醫、農、教育、管理、勞工
    、社會、法律等相當類科之考試」者。然查：
    1.參諸專門職業及技術人員轉任公務人員條例第4 條第1 項
      規定：「專門職業及技術人員轉任公務人員，應以轉任與
      其考試等級相同、類科與職系相近之職務為限。．．．」
      、同條第2 項規定：「前項專門職業及技術人員得轉任公
      務人員之考試類科、考試等級及適用職系，由銓敘部與考
      選部依近年公務人員相關考試錄取情形及用人機關需要會
      同定之。．．．」同條例第5 條規定：「經專門職業及技
      術人員高等考試或相當之特種考試及格後，曾實際從事相
      當之專門職業或技術職務二年以上，成績優良有證明文件
      者，得轉任薦任第六職等職務。」
    2.次按專技轉任條例第4 條第3 項規定：「各機關進用轉任
      人員，應於無適當之公務人員考試及格人員可資分發任用
      或遴用時，經分發機關同意始得進用。」是知，專技部分
      類科考試及格人員得轉任公務人員，係補公務人員考試掄
      才不足之輔助性用人措施，因之，符合專技轉任條例相關
      規定之人員，僅係取得得轉任公務人員之資格而已，非當
      然因符合得轉任公務人員之規定即必然取得公務人員之資
      格，亦即用人機關出缺，需進用新人時，依規定尚須：(1)
      先進用公務人員考試及格人員，(2)無適當之公務人員考試
      及格人員可資分發任用或遴用，始可進用專技轉任人員，
      (3)均應經分發機關（即行政院人事行政局）同意。
    3.據上，可知通過專門職業及技術人員高等考試及格者，依
      專門職業及技術人員轉任公務人員條例之規定並不當然取
      得公務人員資格或任用資格，尚需符合一定要件及法定程
      序報核後，始得取得公務人員資格或任用資格。據此，難
      謂專門職業及技術人員高等考試相當於公務人員高等考試
      理、工等相當類科之考試，否則專門職業及技術人員轉任
      公務人員條例，即可逕自規定通過專門職業及技術人員高
      等考試及格者得逕行轉任公務人員，又何必設定上述諸多
      條件並須報准之理，故而原告所通過之「專門職業及技術
      人員高等考試」與一般高等考試或相當高等考試之屬性本
      有所別，不能混為一談。考選部89年10月12日選規字第
      0890012009號函復臺北市政府勞工局即略以：「公務人員
      考試，旨在擇優取才，賦予文官任用資格，而專門職業及
      技術人員之考選，則在於衡鑑應考人執業之知識與技能，
      賦予達一定水準者執業之資格，二者性質不同，其考選之
      目標亦有區別，取得專門職業及技術人員考試之『執業資
      格』，與公務人員考試『任用資格』不盡相同。．．．」
      復揭明斯旨，原告主張兩者考試相當，純屬一己之私見，
      於法無據，難以憑採。
    (四)原告復稱86年底接到被告通知參加檢查員訓練，即表示其
      為實際執行勞動檢查職務之人員等語。然查「通知參加檢
      查人員訓練」與「勞動檢查人員之遴用資格」核屬兩事，
      並無必然關係，並非受通知參加檢查人員之訓練即係已符
      合勞動檢查人員之遴用資格，當事人是否具備請領勞動檢
      查證之資格，仍應以上開遴用之法令為據，並不因主管機
      關通知原告參加相關之訓練即當然取得遴用資格，原告對
      此恐有誤會。
    (五)原告另主張依勞動檢查員遴用辦法第2條第2項規定：「曾
      依法任用擔任檢查員者，不受前項遴用資格之限制。」被
      告曾發給原告勞動檢查證，係屬依法任用擔任檢查員者，
      自不受前項遴用資格之限制等語。然按：
      1.勞動檢查員遴用辦法第10條第2項規定：「勞動檢查機
        構之上級主管機關內負責督導勞動檢查業務之人員，中
        央主管機關亦得核發勞動檢查證。」亦即，被告顧及勞
        動檢查機構之上級主管機關有進入事業單位督導勞動檢
        查員執行勞動檢查業務之需要，即得依職權對於未具遴
        用資格之「督導勞動檢查業務之人員」發給勞動檢查證
        。此所謂之勞動檢查證性質上核屬「督導業務性之檢查
        證」，乃執行督導檢查業務所需要之證明文件，與勞動
        檢查員之遴用資格難謂有涉，自與具遴用資格之檢查人
        員之勞動檢查證不同。
      2.次查原告所稱之檢查證情形，乃係其任職於臺北市政府
        勞工局期間，因督導勞動檢查業務之實際需求，因未符
        合該辦法第2條所定勞動檢查員遴用資格，函請被告准
        予依行為時該辦法第3條第2項規定（91年1月2日修正為
        第10條第2項規定）核發督導用之勞動檢查證，前已述
        及，被告因其實際督導勞動檢查業務之需要，乃核給其
        督導勞動檢查證，資為進入事業單位執行「督導」檢查
        業務之證明文件，尚與實際執行勞動檢查業務之勞動檢
        查員之檢查證有別，原告據之主張曾取得勞動檢查證而
        主張得適用該辦法第2條第2項之規定等云，亦有誤解法
        令情形，無足憑採。況是項規定「曾依法任用擔任檢查
        員者，不受前項遴用資格之限制。」旨在保障，於上開
        遴用辦法發布前，業已依相關法令在勞動檢查機構任用
        擔任勞動檢查員之保障條款，乃法律不溯及既往原則之
        適用，俾使勞動檢查機構之現職檢查員不受辦法施行後
        任用限制，以保障其權利。惟原告係於上開遴用辦法發
        布後，始向被告申請核發執行勞動檢查業務之勞動檢查
        證，且未曾擔任執行勞動檢查業務之勞動檢查員，自無
        該條項身分保障規定之適用。
五、綜上，原告所訴均委無足採。而勞動檢查機構於遴用所屬勞
    動檢查員時，本應依據勞動檢查員遴用辦法第2條第1項各款
    規定辦理，並依該辦法第10條第1項規定：「勞動檢查機構
    之勞動檢查員，由所屬單位檢附資格證明、派令等文件，報
    請中央主管機關核發勞動檢查證。」原告遴用之資格既未符
    勞動檢查員遴用各款規定，被告因之未准核發執行勞動檢查
    業務之勞動檢查證，並無違誤，訴願決定予以維持，亦無不
    合。原告徒執前詞訴請撤銷，為無理由，應予駁回。原告訴
    之聲明第1 項既經駁回，則其訴之聲明第2 項請求被告賠償
    損失及利息已失所附麗，應併予駁回。
六、本件判決基礎已經明確，兩造其餘主張或陳述，與判決結果
    無影響，不再一一論述。
據上論結，原告之訴為無理由，爰依行政訴訟法第98條第3 項前
段，判決如主文。
中    華    民    國    95    年    12    月   14    日
                    第六庭審判長法  官  吳  慧  娟
                                法  官  許  瑞  助
                                法  官  陳  鴻  斌
上為正本係照原本作成。
如不服本判決，應於送達後20日內向本院提出上訴狀並表明上訴
理由，如於本判決宣示後送達前提起上訴者，應於判決送達後20
日內補提上訴理由書（須按他造人數附繕本）。
中    華    民    國    95    年    12    月   18     日
                                書記官  陳  清  容


司法院資訊處製作；財團法人民間司法改革基金會備份。
